---
title: "Divisões administrativas no TJSP"
author: "Julio Trecenti"
date: 2017-03-10T09:23:47-02:00
tags: ['ABJ', 'TJSP']
banner: "img/banners/banner-10.png"
draft: true
---

*Comarca*. Já viu essa palavra antes? E *circunscrição*?

Um fato curioso da jurimetria é que ela investiga conceitos negligenciados pela academia. Eu que nem OAB tenho conheci as palavras do parágrafo anterior nos meus primeiros meses de ABJ, mas conversei com vários profissionais do direito que não tinham ideia do que elas significavam.

Duvido que advogados vençam causas por saberem definir circunscrição. No máximo, ganhariam pontos por utilizarem um linguajar ainda mais pomposo e indecifrável que o usual. Mas esse conhecimento é útil para realizar pesquisas, especialmente as que buscam ajudar na administração de tribunais.

O Tribunal de Justiça de São Paulo (TJSP) divide o estado em três níveis: são 10 regiões, 57 circunscrições e 276 comarcas. Uma região contém uma ou mais circunscrições; uma circunscrição contém uma ou mais comarcas; e uma comarca é formada por um ou mais municípios (são 645 no total). Territórios do mesmo nível não se sobrepõem e a soma de todos eles sempre resulta no mapa do estado de São Paulo.

Temos na ABJ uma base de dados com os nomes de todos os municípios do estado e colunas adicionais indicando as respectivas comarcas, circunscrições e regiões. Com isso é possível fazer os mapas da Figura \@ref(fig:maps). Alguns detalhes interessantes: i) o território de São Paulo é ao mesmo tempo um município, uma comarca e uma circunscrição; ii) quanto menor a população de um município, maior a chance dele fazer parte de uma comarca com vários municípios.

```{r maps, echo=FALSE, message=FALSE, warning=FALSE, fig.cap='Mapa incompleto.'}
library(tidyverse)
library(leaflet)
coma_m %>% 
  ggplot(aes(x = long, y = lat)) +
  geom_map(aes(map_id = id, fill = entrancia), 
           map = coma_m, colour = 'gray10') +
  coord_equal() +
  theme_void()
```

Agora, algumas regras básicas. Um conjunto de municípios só pode ser comarca se tiver um foro. O foro é um prédio com uma ou mais varas, que por sua vez são os locais onde os juízes trabalham e escrevem suas sentenças. O foro costuma ficar no município com a maior população da comarca, e processos iniciados em qualquer lugar da comarca vão para esse foro.

Outro termo importante nesse contexto é *entrância*. A entrância define classifica uma comarca em três categorias: inicial, intermediária e final. A divisão vai de acordo com sua população total e importância. A Figura \@ref(fig:entrancias) mostra as entrâncias das comarcas do TJSP. As 36 entrâncias finais correspondem às comarcas mais conhecidas do Tribunal, como Campinas, Guarulhos, Santos, São Paulo etc.

```{r entrancias, echo=FALSE, message=FALSE, warning=FALSE, fig.cap='Entrâncias das comarcas do TJSP.'}
library(tidyverse)
library(leaflet)
coma_m %>% 
  mutate(entrancia = if_else(entrancia == 'INICIA', 'Inicial', entrancia),
         entrancia = if_else(entrancia == 'INTER', 'Intermediária', entrancia),
         entrancia = if_else(entrancia == 'FINAL', 'Final', entrancia),
         entrancia = forcats::fct_infreq(entrancia)) %>% 
  ggplot(aes(x = long, y = lat)) +
  geom_map(aes(map_id = id, fill = entrancia), 
           map = coma_m, colour = 'gray10') +
  scale_fill_brewer() +
  coord_equal() +
  theme_void()
```

Mas por quê saber esses conceitos é importante? 

1. As divisões administrativas têm tudo a ver com a alocação de recursos do Tribunal.
2. Não é estático

Como se cria uma nova comarca? O primeiro passo para criação de uma nova comarca é a instalação de um foro distrital.

Atualmente, os critérios para criação de novas comarcas são mais políticos do que quantitativos. A Resolução XXX/TJSP coloca que ... Mas

