---
title: "Boletim TJSP 02/2017"
author: "Julio Trecenti"
date: 2017-01-27T09:23:47-02:00
tags: ['TJSP', 'boletim']
banner: "img/banners/banner-10.png"
draft: true
---

> Atenção! A partir de março / 2017, vamos lançar 
> boletins mensais com análises de alguns órgãos da Justiça.
> Os relatórios são gerados automaticamente.

```{r}
knitr::opts_chunk$set(echo=FALSE, warning=FALSE, message=FALSE)
```

```{r}
library(dplyr)
library(tidyr)
library(stringr)
library(lubridate)
library(ggplot2)
library(tidytext)
library(tm)
```

```{r}
n_decis <- 1
n_processos <- 1
dt_min <- 1
dt_max <- 1
d_cjsg <- 'https://www.dropbox.com/s/9bdwjnj5bbs1dpg/d_cjsg.rds?dl=1' %>% 
  url() %>% 
  gzcon() %>% 
  readRDS()
d_cposg <- 'https://www.dropbox.com/s/igyubvs8py7jflb/d_cposg.rds?dl=1' %>% 
  url() %>% 
  gzcon() %>% 
  readRDS()
```

## Resultados

### Acórdãos registrados

```{r}
d_cjsg %>% 
  mutate(data_registro = dmy(data_registro)) %>% 
  count(data_registro) %>% 
  ggplot(aes(x = data_registro, y = n)) +
  geom_point() +
  geom_line() +
  theme_bw()
```

### Comarca de origem

```{r}
d_cjsg %>% 
  count(comarca, sort = TRUE) %>% 
  mutate(prop = scales::percent(n/sum(n))) %>% 
  head(10) %>% 
  knitr::kable()
```


### Tipos de processos

```{r}
d_cjsg %>% 
  count(classe_assunto, sort = TRUE) %>% 
  mutate(prop = scales::percent(n/sum(n))) %>% 
  head(10) %>% 
  knitr::kable()
```

### Word cloud dos textos dos acórdãos

```{r}
banned_words <- c('data', 'julgamento', 'direito', 'julgador',
                  'orgao', 'registro', 'comarca', 'relator', 
                  'camara')
d_words <- d_cjsg %>% 
  sample_n(1000) %>% 
  mutate(txt = txt_ementa %>% 
           tolower() %>% 
           abjutils::rm_accent()) %>% 
  select(cd_acordao, txt) %>% 
  tidytext::unnest_tokens(word, txt) %>% 
  count(word, sort = TRUE) %>% 
  filter(!word %in% abjutils::rm_accent(tm::stopwords('pt-br')),
         !str_detect(word, '^[0-9]+$|^[0-9]+[ao]$'),
         !word %in% banned_words)

d_words %>% 
  with(rWordCloud:::d3Cloud(word, n))
```

### Relatores com mais decisões registradas

```{r}
d_cjsg %>% 
  count(relatora, sort = TRUE) %>% 
  mutate(prop = scales::percent(n/sum(n))) %>% 
  head(10) %>% 
  knitr::kable()
```

### Maiores litigantes

```{r}
d_cjsg_apelacoes <- d_cjsg %>%
  select(n_processo, classe_assunto) %>% 
  mutate(n_processo = stringr::str_replace_all(n_processo, '[^0-9]', '')) %>% 
  separate(classe_assunto, c('classe', 'assunto'), sep = ' / ',
           extra = 'merge', fill = 'right') %>% 
  filter(classe == 'Apelação')

d_cposg %>% 
  select(arq, partes) %>% 
  mutate(n_processo = tools::file_path_sans_ext(basename(arq))) %>% 
  select(n_processo, partes) %>% 
  unnest(partes) %>% 
  semi_join(d_cjsg_apelacoes, 'n_processo') %>% 
  filter(forma %in% c('apelante', 'apelado', 'apelada'),
         !is.na(forma)) %>% 
  mutate(forma = if_else(forma == 'apelada', 'apelado', forma)) %>% 
  separate(parte, c('parte', 'resto'), sep = '\n', extra = 'merge', 
           fill = 'right') %>% 
  select(-resto) %>% 
  mutate(parte = parte %>% 
           toupper() %>% 
           abjutils::rm_accent()) %>% 
  group_by(parte) %>% 
  summarise(n_processos = n_distinct(n_processo)) %>% 
  arrange(desc(n_processos)) %>% 
  head(10) %>% 
  knitr::kable()
  
```

## Metodologia

Para construir esse relatório, realizamos uma extração de dados do Tribunal de Justiça de São Paulo (TJSP) em duas fases. Primeiro, baixamos automaticamente `r n_decis` decisões da [Consulta de Julgados de Segundo Grau (CJSG)](https://esaj.tjsp.jus.br/cjsg/consultaCompleta.do). Para realizar a consulta, incluímos apenas um filtro: decisões registradas entre `r dt_min` e `r dt_max`. Só fizemos o download dos acórdãos, deixando de lado decisões monocráticas e homologações de acordo.

A segunda fase consiste em extrair informações individuais dos processos. Após o download e processamento dos dados da CJSG, identificamos `r n_processos` números de processo distintos. Os números foram consultados na [Consulta de Processos do Segundo Grau (CPOSG)](https://esaj.tjsp.jus.br/cposg). 

A base de dados final foi montada a partir dos resultados das duas fases.
