---
title: "Condenações por improbidade no Brasil"
author: "Julio Trecenti"
date: 2017-03-10T09:23:47-02:00
tags: ['ABJ', 'INAC']
banner: "img/banners/banner-10.png"
draft: true
---

```{r message=FALSE, echo=FALSE}
knitr::opts_chunk$set(echo = FALSE)
library(tidyverse)
library(stringr)
library(lubridate)
library(cnc)
```

A corrupção é um dos temas mais importantes para os brasileiros.

O Cadastro Nacional de Condenações por Improbidade Administrativa

http://www.cnj.jus.br/busca-atos-adm?documento=2507

## Histórico

O Cadastro Nacional de Condenados por ato de Improbidade Administrativo e por ato que implique Inelegibilidade (CNCIAI) foi criado em 20/11/2007 pela Resolução 44 do CNJ.


> CONSIDERANDO garantir a Constituição Federal o acesso do cidadão às informações detidas pelo Estado;
> 
> CONSIDERANDO que a sentença definitiva proferida em ações de improbidade administrativa pode constituir informação importante para as decisões dos gestores públicos;
> 
> CONSIDERANDO reger-se a Administração Pública pelos princípios da legalidade, moralidade e eficiência e ser a publicidade de seus atos obrigatória;
> 
> CONSIDERANDO que as informações do Poder Judiciário sobre as ações de improbidade administrativa são raramente reunidas e usualmente tratadas de forma compartimentada no âmbito de cada unidade da federação - sendo, portanto, necessária integração e compartilhamento;
> 

Em 08/03/2013, o CNCIAI passou a contemplar os atos que ocasionem a inelegibilidade do réu, nos termos da Lei Complementar nº 64, de 18 de maio de 1990.

## Dados

Consideramos em nossa base

```{r}
# Limpeza final da base! ------------------------------------------------------

cnc_vis <- tidy_cnc %>% 
  filter(dt_cadastro < '2016-07-01', # escopo
         # só transito em julgado
         tipo_pena == 'Trânsito em julgado', 
         # sem assunto penal
         !assunto_penal_any,
         # julgou depois de distribuir.
         dt_pena > dt_propositura,
         # ficou com n quase zero aqui.
         instancia == '1 grau') %>% 
  # se valores  são NA ou <= 0, teve_* correspondente é FALSE
  mutate_at(vars(starts_with('vl_')), 
            funs(if_else(. <= 0 | . > 5e7, NA_real_, .))) %>% 
  mutate(teve_multa = !is.na(vl_multa),
         teve_ressarcimento = !is.na(vl_ressarcimento),
         teve_perda_bens = !is.na(vl_perda_bens)) %>% 
  # se durações são NA ou <= 0, teve_* correspondente é FALSE
  mutate_at(vars(starts_with('duracao_')), 
            funs(if_else(. <= 0, NA_real_, .))) %>% 
  mutate(teve_suspensao = !is.na(duracao_suspensao),
         teve_proibicao = !is.na(duracao_proibicao)) %>% 
  # tempo de condenacao
  select(-teve_pena) %>% 
  # criando um teve_all e modificando os teve_* para character
  mutate(tempo_condenacao = as.numeric(dt_pena - dt_propositura)) %>% {
    d <- .
    nms <- d %>% select(starts_with('teve_')) %>% names()
    nms_clean <- nms %>% str_replace_all('^teve_', '')
    purrr::walk2(nms, nms_clean, ~{
      d[[.x]] <<- d[[.x]] %>% 
        if_else(.y, 'NA') %>% 
        type.convert(as.is = TRUE)
    })
    d
  } %>% 
  unite(teve_all, starts_with('teve_'), sep = ',', remove = FALSE) %>% 
  mutate(teve_all = teve_all %>% 
           str_replace_all(',NA|^NA,(NA,)*|NA$', '')) %>%
  select(id_condenacao, id_processo, id_pessoa,
         # condenacoes
         dt_condenacao = dt_pena, tempo_condenacao,
         starts_with('teve_'),
         starts_with('vl_'),
         starts_with('de_'), -de_pena,
         -starts_with('ate_'),
         starts_with('duracao_'), -duracao_pena, -ends_with('_regex'),
         starts_with('assunto_cod'), -assunto_cod_5,
         starts_with('assunto_nm'), -assunto_nm_5,
         # processos
         n_processo, dt_cadastro, dt_propositura,
         esfera_processo, tribunal, instancia,
         comarca_secao, vara_camara, uf_processo,
         # pessoas
         tipo_pessoa, nm_pessoa, sexo, 
         publico, esfera, orgao, cargo
         ) %>% 
  unite(assunto_cod_all, starts_with('assunto_cod'), sep = ',') %>% 
  unite(assunto_nm_all, starts_with('assunto_nm'), sep = ',') %>% 
  mutate_at(vars(starts_with("assunto_")),
            funs(str_replace_all(., ',NA|^NA,', ''))) %>% 
  arrange(floor_date(dt_cadastro, 'day'), as.numeric(id_processo))

## todos os casos do tipo órgao colegiado 
## são do ano de 2013 para frente.
# tidy_cnc %>% 
#   filter(tipo_pena == 'Órgão colegiado') %>% 
#   count(year(dt_cadastro))


# cnc_vis %>%
#   filter(order(as.numeric(id_processo)) 
#          != seq_along(id_processo)) %>%
#   View

# cnc_vis %>%
#   separate(assunto_cod_all, paste0('assunto_cod_', 1:4), sep = ',', 
#            convert = TRUE) %>% 
#   separate(assunto_nm_all, paste0('assunto_nm_', 1:4), sep = ',', 
#            convert = TRUE)
```

```{r sumarios}
n_condenacoes <- n_distinct(cnc_vis$id_condenacao)
n_processos <- n_distinct(cnc_vis$id_processo)
n_pessoas <- n_distinct(cnc_vis$id_pessoa)

tab_n <- tibble::tibble(
  Condenações = n_condenacoes,
  Processos = n_processos,
  Pessoas = n_pessoas,
  `Valor multas` = sum(cnc_vis$vl_multa, na.rm = TRUE) %>% 
    scales::dollar(),
  `Valor ressarcimentos` = sum(cnc_vis$vl_ressarcimento, na.rm = TRUE) %>% 
    scales::dollar()
)

tab_teves1 <- cnc_vis %>% 
  gather(tipo_teve, teve, starts_with('teve'), -teve_all) %>% 
  group_by(tipo_teve) %>% 
  summarise(prop = sum(!is.na(teve)) / n()) %>% 
  arrange(desc(prop)) %>% 
  mutate(prop = scales::percent(prop))

tab_teves2 <- cnc_vis %>% 
  count(teve_all, sort = TRUE) %>% 
  mutate(prop = n/sum(n), prop = scales::percent(prop))
```

```{r}
## META
## Cortes
## -
```


<!-- ----------------------------------------------------------------------- -->

## Caracterização

```{r}
knitr::kable(tab_n)
```

- coluna com mapas

## Punições

- mapa assuntos x punicoes

## Danos

## Tempos


## Componentes

## Evolução

