---
title: "Número CNJ"
author: "Julio Trecenti"
date: 2017-01-27T09:23:47-02:00
tags: ["R Markdown", "plot", "regression"]
banner: "img/banners/banner-10.png"
---

A definição da *unidade amostral* é essencial para a realização de qualquer pesquisa empírica. Trata-se do elemento indivisível de uma amostra, de onde se medem as características que serão utilizadas na análise estatística.

Na jurimetria é usual considerar o *litígio* como unidade amostral. O litígio é chamado de *processo judicial* quando tramita na esfera judicial. Cada processo possui um número identificador cadastrado nos sistemas do Tribunal, o que facilita a busca por casos específicos.

A [Resolução 65 do CNJ](https://goo.gl/IX4PuX) (*Número CNJ*), é um marco na identificação de processos judiciais. Até 2008, a forma de numeração dos processos era definida pelo Tribunal responsável pela tramitação, o que dava origem a diversos formatos distintos. Com a Resolução, os processos passaram a receber um formato de numeração único para todos os Tribunais nas justiças Estadual, Trabalhista, Federal, Militar, Eleitoral e Superiores.

A Resolução define o padrão `NNNNNNN-DD.AAAA.J.TR.OOOO`, em que:

- `NNNNNNN`: Número identificador do processo.
- `DD`: Dígito verificador gerado a partir da aplicação do algoritmo Módulo 97 Base 10, conforme Norma ISO 7064:2003.
- `AAAA`: Ano do ajuizamento do processo.
- `J`: Segmento do poder judiciário. Por exemplo, `8` indica Justiça Estadual.
- `TR`: Identifica o tribunal. Por exemplo, `26` indica Tribunal de Justiça de São Paulo.
- `OOOO`: Identifica a unidade de origem (foro) do processo. Na maioria dos casos, o número também identifica a comarca, pois existem poucas comarcas com mais de um foro (ex. a comarca de São Paulo, que possui mais de dez foros regionais).

## Gerando números aleatórios

Um aspecto de interesse na especificação do número CNJ é a possibilidade de gerar todos os possíveis números de processos. Para cada configuração de ano, justiça, tribunal e órgão de origem, são exatamente dez milhões de números distintos. Por exemplo, considerando somente processos ajuizados em 2009, nas [55 comarcas do Tribunal de Justiça de Alagoas](http://tjal.jus.br/apmp/jurisdicaocomarcas09102015.pdf) e um foro por comarca, teríamos 550 milhões de números distintos. Esses números podem ser utilizados para pesquisar todos os processos de um tribunal.

No entanto, pesquisar 550 milhões de números é uma tarefa demorada e onerosa para os tribunais. No exemplo, com 10 pesquisas por segundo, seriam necessários 637 dias para acessar todos os números. Além disso, nem todos os números correspondem a processos de fato, pois são gerados conforme a demanda e apenas uma parcela dos números é realmente manifesta.

Nessa situação uma alternativa via amostragem se torna viável. Ao invés de pesquisar todos os processos, gera-se uma amostra aleatória de números, acessando diretamente nas ferramentas de pesquisa dos tribunais. A quantidade de processos necessários para isso é definida estudando-se a probabilidade de manifestação de um número de processo. Usualmente isso é feito a partir de uma amostra piloto.

## `R session`

No pacote `abjutils` criado pela ABJ, é possível basta utilizar a função `sample_cnj` abaixo. É necessário informar a quantidade de processos, os foros, os anos, o segmento de justiça e o tribunal, com os seguintes parâmetros:

- `n`: quantidade de processos a ser gerada.
- `foros`: vetor de códigos de foro.
- `anos`: vetor de anos de distribuição dos processos.
- `orgao`: vetor de segmentos de justiça.
- `tr`: vetor de tribunais.

No exemplo abaixo, geramos cinco processos aleatoriamente.

```{r eval=FALSE, echo=FALSE}
lab <- data.frame(lab = "NNNNNNN-DD.AAAA.J.TR.OOOO", cyl = 6, am = .5)
p <- ggplot(mtcars, aes(x = cyl, y = am)) + 
  # geom_text(aes(label = lab), data = lab, size = 30) +
  theme_bw() +
  theme(axis.title = element_blank(),
        axis.text = element_blank())
ggsave('static/img/banners/banner-10.png', p, 
       width = 20, height = 15, dpi = 50)
```


```{r}
library(abjutils)
sample_cnj(n = 5, 
           foros = "0001", anos = c(2014, 2015), orgao = 8, tr = 26,
           first_dig = "0", sample_pars = TRUE, return_df = TRUE)
```

