---
title: "Qual taxa é a correta?"
author: "Julio Trecenti"
date: 2017-03-10T09:23:47-02:00
tags: ['ABJ', 'INAC']
banner: "img/banners/banner-10.png"
draft: true
---

Uma das pesquisas da ABJ envolve a área de educação infantil. Em nosso estudo, estamos avaliando as metas do Município de São Paulo para abertura de vagas em creches.

A meta atual do município busca alcançar xx% na taxa de atendimento da população de crianças de zero a três anos. Essa taxa é calculada pela razão entre a quantidade matrículas realizada em um certo ano dividida pela população de crianças de zero a três anos.

A Meta 1 do PNE é fazer com que 50% das crianças de zero a três anos estejam matriculadas em creches. O monitoramento dessa meta é feito a partir dos dados do PNAD e utiliza essa metodologia.

Em outro post falaremos sobre índices...

O problema de utilizar a "taxa de atendimento" como métrica principal é que **nem todas as crianças precisam de creches**. Isso ocorre principalmente na classe alta, onde as crianças são alocadas em outros locais que não creche.

Dados: defensoria

- Matrículas: total de matrículas realizadas no ano.
- Demanda não atendida: total de demandas não atendidas.
- População: dados da fundação SEADE.

```{r echo=FALSE,warning=FALSE, message=FALSE, eval=FALSE}
library(tidyverse)
library(janitor)
library(abjutils)
library(stringr)
library(readxl)
library(ggrepel)
knitr::opts_chunk$set(echo = FALSE, width = 5, height = 12)
wd <- '/home/jtrecenti/abj/educacaoTJSP/data-raw/'
path_creches <- paste0(wd, 'creches.xlsx')
path_pop <- wd
path_map <- paste0(wd, 'Distrito/LAYER_DISTRITO/DEINFO_distrito.shp')

d_creches <- path_creches %>% 
  read_excel(skip = 1) %>%
  clean_names() %>% 
  select(-x_1, -x_2) %>% 
  filter(distrito != 'Total Geral') %>% 
  gather(tipo_ano, valor, -distrito) %>% 
  separate(tipo_ano, c('ano', 'tipo'), sep = '_', fill = 'right') %>%  
  mutate(tipo = if_else(is.na(tipo), 'matricula', 'demanda'),
         ano = parse_number(ano)) %>% 
  spread(tipo, valor)

ler <- function(arq) {
  arq %>% 
    read_csv2(locale = locale(encoding = 'latin1')) %>% 
    clean_names() %>% 
    select(distrito = 2, ano = 3, faixa = 4, pop = total) %>% 
    filter(faixa == '00 a 03 anos') %>% 
    select(-faixa) %>% 
    mutate(distrito = rm_accent(toupper(distrito)))
}

d_pop <- dir(path_pop, pattern = 'DIS_FXE', full.names = TRUE) %>% 
  map_df(ler)
d_tidy <- d_creches %>% 
  inner_join(d_pop, c("distrito", "ano"))
d_tidy_2016 <- d_tidy %>% 
  filter(ano == 2016) %>% 
  as.data.frame()

map <- rgdal::readOGR(path_map, verbose = FALSE)
map@data <- map@data %>% 
  mutate(ds_nome = as.character(ds_nome))
d_map <- fortify(map, region = 'ds_nome') %>% 
  inner_join(d_tidy_2016, c('id' = 'distrito'))
```

# Mapa da taxa de atendimento

Observe a lista dos bairros com menores taxas de atendimento:

- República
- Jardim Paulista
- Sé
- Itaim Bibi

Será que estamos medindo o que queremos? Por exemplo, sabemos que o Jardim Paulista e do Itaim Bibi são distritos mais ricos.


$$
T_{\text{ano}} = \text{população[0-3] na creche} / \text{população[0-3]}
$$

Estamos adaptando essa taxa usando

$$
T'_{\text{ano}} = \text{matrículas em creches} / \text{população[0-3]}
$$

N_t = nascimentos
P_t = população[0-3] no ano t
K_t = crianças que atingem 4 anos de idade no ano t
M_t = mortes ou pessoas que saíram da cidade no ano t

$$
P_t = P_{t-1} + N_t - K_t - M_t
$$

M_t = matrículas no ano t
P^*_t = crianças matriculadas no ano t

$$
P^*_t = P^*_{t-1} + M_t - K_t
$$

$$
T = \frac{P^*_t}{P_t}
$$

```{r eval=FALSE}
d2020 <- d_map %>% 
  group_by(id) %>% 
  summarise(long = mean(long), lat = mean(lat), 
            atendimento = first(matricula) / first(pop)) %>% 
  arrange(desc(atendimento)) %>% 
  filter(atendimento < .2) %>% 
  mutate(tipo = if_else(atendimento < .1, '#FF000095', '#FF999995'))

p <- d_map %>% 
  mutate(atendimento = matricula / pop) %>% 
  mutate(atendimento = cut(
    x = atendimento, 
    breaks = c(0, .1, .2, 1.0), 
    labels = c('[0, 10%]', '(10%, 20%]', '(20%, 100%]'),
    include.lowest = TRUE, dig.lab = 3
  ),
  atendimento = fct_rev(atendimento)
  ) %>% {
    ggplot(., aes(x = long, y = lat)) +
      geom_map(aes(map_id = id, fill = atendimento), 
               map = ., colour = 'black', size = 0.1) +
      coord_equal() +
      scale_fill_brewer(palette = 'PuRd') +
      geom_label_repel(aes(label = sprintf('%s\n(%s)', id,
                                           scales::percent(atendimento))), 
                       data = d2020, 
                       box.padding = unit(.5, "lines"),
                       fill = d2020$tipo,
                       force = 10,
                       size = 2.5,
                       fontface = "bold") +
      geom_point(data = d2020, colour = 'black') +
      scale_x_continuous(limits = with(d_map, range(long) + c(-2e4, +2e4))) +
      theme_void() +
      labs(fill = '') +
      theme(legend.position = c(0.69, 0.25)) +
      ggtitle('Taxa de atendimento - final de 2016',
              'Fonte: Defensoria pública e Fundação SEADE.')
  }
p
```

# Mapa da demanda não atendida

```{r eval=FALSE}
d2020 <- d_map %>% 
  group_by(id) %>% 
  summarise(long = mean(long), lat = mean(lat), demanda = first(demanda)) %>% 
  arrange(desc(demanda)) %>% 
  filter(demanda > 3000) %>% 
  mutate(tipo = if_else(demanda > 5000, '#FF000095', '#FF999995'))

p <- d_map %>% 
  mutate(atendimento = matricula / pop) %>% 
  mutate(demanda = cut(
    x = demanda, 
    breaks = c(0, 3000, 5000, 8000),
    include.lowest = TRUE, dig.lab = 10
  )) %>% {
    ggplot(., aes(x = long, y = lat)) +
      geom_map(aes(map_id = id, fill = demanda), 
               map = ., colour = 'black', size = 0.1) +
      coord_equal() +
      scale_fill_brewer(palette = 'PuRd') +
      geom_label_repel(aes(label = sprintf('%s\n(%s)', id, demanda)), 
                       data = d2020, 
                       box.padding = unit(.5, "lines"),
                       fill = d2020$tipo,
                       force = 10,
                       size = 2.5,
                       fontface = "bold") +
      geom_point(data = d2020, colour = 'black') +
      scale_x_continuous(limits = with(d_map, range(long) + c(-2e4, +2e4))) +
      theme_void() +
      labs(fill = '') +
      theme(legend.position = c(0.69, 0.25)) +
      ggtitle('Demanda não atendida - final de 2016',
              'Fonte: Defensoria pública. Dados obtidos em 22/04/2017.')
  }
p
```

## Mapa da taxa de não atendimento

Acredito que a melhor taxa é essa: total de demandas não atendidas dividida pela população de 0 a 3 anos.

```{r eval=FALSE}
d2020 <- d_map %>% 
  group_by(id) %>% 
  summarise(long = mean(long), lat = mean(lat), 
            atendimento = first(demanda) / first(pop)) %>% 
  arrange(desc(atendimento)) %>% 
  filter(atendimento > .3) %>% 
  mutate(tipo = if_else(atendimento > .4, '#FF000095', '#FF999995'))

p <- d_map %>% 
  mutate(atendimento = demanda / pop) %>% 
  mutate(atendimento = cut(
    x = atendimento, 
    breaks = c(0, .3, .4, 1.0), 
    labels = c('[0, 30%]', '(30%, 40%]', '(40%, 100%]'),
    include.lowest = TRUE, dig.lab = 3
  )
  ) %>% {
    ggplot(., aes(x = long, y = lat)) +
      geom_map(aes(map_id = id, fill = atendimento), 
               map = ., colour = 'black', size = 0.1) +
      coord_equal() +
      scale_fill_brewer(palette = 'Oranges') +
      geom_label_repel(aes(label = sprintf('%s\n(%s)', id,
                                           scales::percent(atendimento))), 
                       data = d2020, 
                       box.padding = unit(.5, "lines"),
                       fill = d2020$tipo,
                       force = 10,
                       size = 2.5,
                       fontface = "bold") +
      geom_point(data = d2020, colour = 'black') +
      scale_x_continuous(limits = with(d_map, range(long) + c(-2e4, +2e4))) +
      theme_void() +
      labs(fill = '') +
      theme(legend.position = c(0.69, 0.25)) +
      ggtitle('Taxa de demanda não atendida - final de 2016',
              'Fonte: Defensoria pública e Fundação SEADE.')
  }
p
```
