---
title: "Nuances no cálculo de tempos processuais"
author: "Fernando Corrêa"
date: 2016-12-31T09:23:47-02:00
tags: ['R', 'metodologia']
banner: "img/banners/banner-09.png"
---

```{r knit-setup, echo = F}

knitr::opts_chunk$set(echo = F,
                      warning = F,
                      message = F,
                      fig.align = 'center')

final_plot <- readRDS("prosp_versus_resp_plot.rds")
simulacao <- readRDS("samples_estimates.rds")

tx <- 0.013


```

```{r setup, echo = F, eval = F}

set.seed(11071995)

library(dplyr)
library(tidyr)
library(ggplot2)
library(lubridate)
library(survival)

a <- 0.95
b <- 450
N <- 150
amostra <- rweibull(N, a, b)

fim <- as.Date("2015-01-01")
inicio <- as.Date("2014-01-01")

grafico_do_post <- function(inicio2, inicio, fim, mudanca, p1, p2, tx1 = 0.01, tx2 = 0.01){
  
  datas <- seq(inicio2, fim, 1)

  seleciona_1 <- sample(c(F,T),mudanca-inicio2+1, replace = T, prob = c(1-p1, p1))
  seleciona_2 <- sample(c(F,T),fim-mudanca, replace = T, prob = c(1-p2, p2))

  amostra_1 <- rgeom(sum(seleciona_1), prob = tx1)
  amostra_2 <- rgeom(sum(seleciona_2), prob = tx2)

  amostra <- c(amostra_1, amostra_2)

  datas <- datas[c(seleciona_1, seleciona_2)]

  d0 <- data.frame(datas, amostra) %>% 
         mutate(data_final = datas+floor(amostra),
         id = factor(1:n()),
         obs1 = data_final < fim & data_final > inicio,
         obs2 = datas > inicio,
         obs3 = datas > inicio & data_final < fim,
         obs4 = datas > inicio & data_final > fim,
         censor = data_final <= fim,
         tempo = dmy("01-01-2015") - datas,
         tempo = ifelse(obs4, tempo, amostra))

  d <- d0%>% 
    gather(tipo, datas, contains("data")) %>% 
    select(-amostra)

  shape_data_final <- c("Fim do processo", "Começo do processo")

  hoje <- Sys.Date()

  d %>% 
    mutate(obs = ifelse(obs3, "1 e 2", ifelse(obs1, "1", ifelse(obs2, "2", ifelse(obs4, "2", "Fora do escopo")))),
         tipo = ifelse(tipo == 'data_final',
                       shape_data_final[1],
                       shape_data_final[2])) %>% 
    filter(!is.na(id),!is.na(datas),!is.na(tipo),!is.na(obs)) %>% 
    ggplot(aes(x = id, y = datas, group = id,
             shape = tipo, color = obs)) +
    geom_path() +
    geom_point() +
    geom_hline(yintercept = as.numeric(fim), linetype = 4) +
    geom_hline(yintercept = as.numeric(inicio), linetype = 4) +
    coord_flip() +
    scale_color_hue(name = 'Metodologia') +
    theme_bw(15) +
    scale_shape_manual(name = '', values = c(16,4)) +
    theme(axis.ticks = element_blank(),
        axis.text.y = element_blank(),
        axis.title.y = element_blank(),
        legend.key.size = unit(2, 'lines'),
        legend.position = 'bottom') -> p
  
  return(p)
}

tx <- 0.013

g1 <- grafico_do_post(ymd("2013-03-01"),
                      ymd("2014-01-01"),
                      ymd("2015-01-01"), 
                      ymd("2014-08-01"),
                      0.07, 0.17, tx, tx)

g2 <- grafico_do_post(ymd("2013-03-01"),
                      ymd("2014-01-01"),
                      ymd("2015-01-01"),
                      ymd("2014-08-01"),
                      0.07, 0.07, tx, tx)

g11 <- g1$data %>% 
  mutate(cenario = "Cenário 1",
         id = forcats::lvls_revalue(id, paste0(levels(id),'_1')))

g22 <- g2$data %>% 
  mutate(cenario = "Cenário 2",
         id = forcats::lvls_revalue(id, paste0(levels(id),'_2')))

g11 <- g11 %>% 
  mutate(id = forcats::lvls_expand(id, c(levels(g11$id),
                                         levels(g22$id))))

g22 <- g22 %>% 
  mutate(id = forcats::lvls_expand(id, c(levels(g11$id))))

d2 <- bind_rows(g11, g22)

d2 %>% 
  filter(!is.na(id),!is.na(datas),!is.na(tipo),!is.na(obs)) %>%
  ggplot(aes(x = id, y = datas, group = id,
             shape = tipo, color = obs)) +
  geom_path() +
  geom_point() +
  geom_hline(yintercept = as.numeric(fim), linetype = 4) +
  geom_hline(yintercept = as.numeric(inicio), linetype = 4) +
  coord_flip() +
  scale_color_manual(name = 'Acompanhamento do processo', breaks = c("1", "1 e 2",
                                        "2", "Fora do escopo"),
                  values = c("royalblue", "blue",
                             "lightblue", "gray"),
                  labels = c("Apenas no estudo retrospectivo",
                             "Nos estudos prospectivo e retrospectivo",
                             "Apenas no estudo prospectivo",
                             "Fora do escopo")) +
  theme_bw(15) +
  ylab("Data") +
  scale_shape_manual(name = '', values = c(16,4)) +
  scale_y_date(date_labels = "%m-%Y") + 
  theme(axis.ticks = element_blank(),
        axis.text.y = element_blank(),
        axis.title.y = element_blank(),
        axis.text.x = element_text(angle = 15),
        panel.grid = element_blank(),
        legend.key.size = unit(2, 'lines'),
        legend.position = 'bottom',
        #    strip.background = element_rect(fill = 'white'),
        strip.text = element_text(face = 'bold'),
        legend.direction = 'vertical') +
  facet_wrap(~cenario, scales = 'free') -> final_plot  

modelo1 <- g1$data %>% 
  filter(obs %in% c("1 e 2", "1")) %>% 
  distinct(tempo, censor) %>% 
  survfit(Surv(tempo, censor) ~ 1, data = .)

modelo2 <- g1$data %>% 
  filter(obs %in% c("1 e 2", "2")) %>% 
  survfit(Surv(tempo, censor) ~ 1, data = .)

modelo3 <- g2$data %>% 
  filter(obs %in% c("1 e 2", "1")) %>% 
  distinct(tempo, censor) %>% 
  survfit(Surv(tempo, censor) ~ 1, data = .)

modelo4 <- g2$data %>% 
  filter(obs %in% c("1 e 2", "2")) %>% 
  survfit(Surv(tempo, censor) ~ 1, data = .)
```

Caracterizar a duração de processo judiciais é um problema relevante para o Direito. Em Jurimetria, isso normalmente é feito utilizando Análise de Sobrevivência[^sobrv], mas os textos desse assunto não costumam mencionar a diferença qualitativa entre as estimativas de duração produzidas por estudos prospectivos e retrospectivos[^tipos].

[^sobrv]: Análise de Sobrevivência é a área da Estatística historicamente associada ao cálculo de tempos de duração de eventos, com uma ampla gama de aplicações.

[^tipos]: Nos estudos de duração de processos existem dois eventos importantes: a data de distribuição e a data de encerramento. A diferença entre estudos retrospectivos e prospectivos é a forma com que escolhem quais processos observar. Estudos restropectivos são aqueles em que os processos são escolhidas pela data de encerramento. Um estudo cujo escopo é "o conjunto de processos terminados no ano de 2015" é retrospectivo, pois filtra os processos apenas pela data de término. Estudos prospectivos são aqueles em que a seleção de processos é feita pela data de distribuição. Um estudo com escopo "processos distribuídos no ano de 2015" é prospectivo.

A diferença entre as duas metodologias consiste no fato de estudos retrospecivos observarem processos que **terminaram em um determinado período**, enquanto estudos prospectivos observam processos **distribuídos em um determinado período**. Por isso, as populações estudadas em cada uma das propostas são diferentes, e isso impacta a forma com que os resultados devem ser interpretados.

Neste texto, vamos ilustrar o desempenho e as diferenças dos tipos de estudo através de uma simulação. Durações processuais hipotéticas serão geradas considerando dois cenários, e as estatísticas produzidas por cada metodologia serão comparadas.

- **Metodologia 1** (retrospectiva): Analisa todos os processos encerrados entre 01/01/2014 e 01/01/2015. O estudo termina em 01/01/2015.
- **Metodologia 2** (prospectiva): Analisa todos os processos distribuídos entre 01/01/2014 e 01/01/2015. O estudo termina em 01/01/2015.

O desempenho dessas pesquisas será estudado nos cenários: 

- Cenário 1:
    - **Distribuição**: A probabilidade de distribuição de um processo em um determinado dia é $7$%.
    - **Duração**: A quantidade de dias entre a data de distribuição e a data de encerramento dos litígios tem distribuição geométrica de parâmetro $1$%.

- Cenário 2: 
    - **Distribuição**: Antes do dia 01/08/2014, a probabilidade de distribuição de um processo em um determinado dia é $7$%. Após esse dia, a probabilidade de distribuição de um processo em um determinado dia é $17$%.
    - **Duração**: A quantidade de dias entre a data de distribuição e a data de encerramento dos litígios tem distribuição geométrica de parâmetro $1%$.

## Cálculos

No que segue, vamos comparar as médias de duração estimadas por cada estudo e a verdadeira média dos processos: `r format(1/tx, digits = 0)` dias. Como as duas metodologias possuem características diferentes, nesta sessão vamos explicitar cada procedimento de cálculo.

A propriedade dos estudos que causa as divergências nos cálculos é a presença ou ausência de censuras[^censors] nas observações. Em estudos retrospectivos é impossível que haja censuras, pois os processos analisados são apenas aqueles em que já houve o encerramento. Estudos prospectivos, por outro lado, levam em conta processos que ainda não acabaram, mas não levam em conta processos que acabaram há muito tempo.

[^censors]: Em Jurimetria, censura é o nome dado à duração que é observada antes da ocorrência de um evento de interesse. No nosso exemplo, isso corresponde às durações de processos que ainda não chegaram ao fim.

Para proceder com a derivação das fórmulas de cálculo e garantir a mesma base de comparação, admitimos que nos dois estudos as seguintes suposições foram utilizadas:

- As durações de dois processos distintos são independentes.
- As durações dos processos seguem a distribuição geométrica de probabilidades.
- A probabilidade de distribuição de processos é constante ao longo do tempo.

Considerando essas hipóteses, o tratamento das censuras será feito utilizando procedimentos usuais de Análise de Sobrevivência. Nesse contexto, as fórmulas associadas ao cálculo da média de cada metodologia encontram-se na tabela abaixo. É importante notar que o numerador é composto pela soma de todas as durações. Isso quer dizer que, no caso de estudos prospectivos, o numerador inclui a duração observada em processos que ainda não acabaram.

$$
\begin{array}{|c|c|}
\text{Metodologia de pesquisa} & \text{Fórmula da média} \\
\hline
\text{Prospectiva} & \frac{\text{Soma das durações observadas}}{\text{Total de processos} - \text{Total de censuras}} \\
\text{Retrospectiva} & \frac{\text{Soma das durações observadas}}{\text{Total de processos}}\\
\end{array}
$$

## Resultados

Uma realização da nossa simulação está ilustrada na figura abaixo. As linhas representam o ciclo de vida dos processos sob estudo e as cores representam a presença ou ausência nos planos amostrais que utilizam cada uma das metodologias. As linhas tracejadas delimitam o escopo temporal dos estudos.

```{r}
final_plot
```

É importante notar que a curva que representa a distribuição dos processos no cenário 1 é mais íngreme após agosto de 2014. Isso ocorre porque nesse cenário a taxa de distribuição de processos aumentou de $7$% para $17$%. Por conta desse fato, existe uma maior quantidade de processos com baixa duração sendo analisados pelo estudo retrospectivo.

Realizando 1000 simulações, resumimos o desempenho das metodologias como a média das estimativas para a duração média produzidas em cada cenário.

```{r, eval = F}
N <- 1000

p_c1 <- numeric(1000) 
r_c1 <- numeric(1000)
p_c2 <- numeric(1000) 
r_c2 <- numeric(1000)

for(i in 1:N){
dados_c1 <- grafico_do_post(ymd("2013-03-01"),
                      ymd("2014-01-01"),
                      ymd("2015-01-01"), 
                      ymd("2014-08-01"),
                      0.07, 0.17, tx, tx)$data

dados_c2 <- grafico_do_post(ymd("2013-03-01"),
                      ymd("2014-01-01"),
                      ymd("2015-01-01"), 
                      ymd("2014-08-01"),
                      0.07, 0.07, tx, tx)$data

r_c1[i] <- dados_c1 %>% 
  distinct(id, .keep_all = T) %>% 
  filter(obs %in% c("1 e 2","1")) %>% 
  with(mean(tempo))

r_c2[i] <- dados_c2 %>% 
  distinct(id, .keep_all = T) %>% 
  filter(obs %in% c("1 e 2","1")) %>% 
  with(mean(tempo))

p_c1[i] <- dados_c1 %>% 
  distinct(id, .keep_all = T) %>% 
  filter(obs %in% c("1 e 2","2")) %>% 
  with(sum(tempo)/(sum(censor)))

p_c2[i] <- dados_c2 %>% 
  distinct(id, .keep_all = T) %>% 
  filter(obs %in% c("1 e 2","2")) %>% 
  with(sum(tempo)/(sum(censor)))
}
```

$$
\begin{array}{|c|c|}
\text{Metodologia de pesquisa} & \text{Cenário 1} & \text{Cenário 2} \\
\hline
\text{Prospectiva} & 76.56  & 76.45 \\
\text{Retrospectiva} & 64.42 & 75.14  \\
\end{array}
$$

## Conclusão

Nossas simulações fornecem evidências de que a medição de tempos processuais selecionando obsesrvações de maneira retrospectiva subestima a duração média quando há violação da suposição de estabilidade da distribuição dos processos. Isso ocorre pois estudos retrospectivos medem a duração dos processos que terminam em um determinado período. Por conta disso, no caso de um evento em que o número de distribuições aumenta, estudos retrospectivos analisarão uma quantidade desproporcional de processos com duração pequena.

Também constatamos que estudos prospectivos protegem-se melhor contra a instabilidade da distribuição de procesos. Mesmo que haja flutuações na taxa diária de processos distribuídos, as estimativa são próximas dos valores verdadeiros contanto que a média da distribuição da duração processual seja constante. Essa suposição é equivalente a considerar que o tempo médio que um processo demora para terminar não varia ao longo do tempo.

Por fim, ressaltamos que os resultados obtidos neste texto não buscam desacreditar estudos retrospectivos. O objetivo da nossa argumentação é chamar a atenção para a importância das suposições na modelagem e dos riscos que se corre quando se opta por certos delineamentos de estudo. Toda ferramenta quantitativa é adequada quando as suas hipóteses estão satisfeitas. Em particular, estudos retrospectivos podem ser conduzidos com maior facilidade e eficiência do que estudos prospectivos e isso é uma grande vantagem a seu favor, mas isso não pode nos cegar com relação às suas limitações.