---
title: "Varas do Brasil"
author: "Julio Trecenti"
date: 2017-02-02T09:23:47-02:00
tags: ['R', 'administração']
banner: "img/banners/banner-12.png"
---

```{r echo=FALSE, warning=FALSE, message=FALSE}
library(abjData)
library(dplyr)
library(ggplot2)
library(stringr)
library(tidyr)
aj <- dados_aj

aj_uf1 <- aj %>% 
  filter(tipo == 'Justiça Estadual e DF') %>% 
  mutate(uf = stringr::str_extract(uf, '[A-Z]{2}')) %>% 
  count(uf) %>% 
  mutate(n_varas = cut(n, round(quantile(n, 0:5 / 5)), 
                       include.lowest = TRUE, dig.lab = 4))
aj_uf2 <- aj %>% 
  filter(tipo == 'Justiça do Trabalho') %>% 
  mutate(uf = stringr::str_extract(uf, '[A-Z]{2}')) %>% 
  count(uf) %>% 
  mutate(n_varas = cut(n, round(quantile(n, 0:5 / 5)), 
                       include.lowest = TRUE, dig.lab = 4))

map1 <- br_uf_map %>% 
  inner_join(aj_uf1, c('id' = 'uf'))

map2 <- br_uf_map %>% 
  inner_join(aj_uf2, c('id' = 'uf'))

p1 <- aj %>% 
  filter(tipo == 'Justiça Estadual e DF') %>% 
  ggplot(aes(x = long, y = lat)) +
  geom_map(aes(map_id = id, fill = n_varas), map = map1, 
           colour = 'gray10', size = .1, data = map1) +
  scale_fill_brewer() +
  geom_point(size = 1.5, colour = 'yellow', alpha = .01) +
  geom_point(size = .001, colour = 'white', alpha = .2) +
  theme_void() +
  coord_fixed()

p2 <- aj %>% 
  filter(tipo == 'Justiça do Trabalho') %>% 
  ggplot(aes(x = long, y = lat)) +
  geom_map(aes(map_id = id, fill = n_varas), map = map2, 
           colour = 'gray10', size = .1, data = map2) +
  scale_fill_brewer(palette = 'Oranges') +
  geom_point(size = 1.5, colour = 'yellow', alpha = .2) +
  geom_point(size = .01, colour = 'white', alpha = .4) +
  theme_void() +
  coord_fixed()

```

## Varas estaduais no Brasil

Em 2014, a ABJ realizou o download das informações de todas as varas do Brasil a partir do [Atlas do Acesso à Justiça](http://www.acessoajustica.gov.br/). A base de dados contém informações gerenciais como nome da vara, município, endereço, telefone e posição geográfica.

Uma visualização de interesse dessa base de dados é o mapeamento das varas no território brasileiro. A Figura \@ref(fig:estadual) mostra a localização das varas na Justiça Estadual. É interessante notar a aglomeração de varas próximas às capitais. Além disso, aparentemente o volume de varas cresce de acordo com a urbanização.

```{r echo=FALSE, eval=FALSE}
ggsave('static/img/banners/banner-12.png', p1, 
       width = 20, height = 15, dpi = 50)
```

<div style="max-width:100%;">
```{r estadual, echo=FALSE, fig.cap='Mapeamento das varas da Justiça Estadual.'}
p1
```

</div>

A Figura \@ref(fig:trabalho) mostra a localização das varas na Justiça do Trabalho. Nota-se um volume menor de varas, mas com posicionamento similar. 

Os gráficos sugerem a possibilidade de estudar o fenômeno da criação e instalação de varas relacionado ao crescimento populacional e condicionado a fatores socioeconômicos. Este tema é bastante discutido na ABJ e também na *Society of Empirical Legal Studies* (SELS), gerando estudos como a associação entre IDH e a taxa de litigiosidade. Mostraremos alguns resultados sobre isso em posts futuros.

<div style="max-width:100%;">
```{r trabalho, echo=FALSE, fig.cap='Mapeamento das varas da Justiça do Trabalho'}
p2
```

</div>

Por último, mostramos na Figura \@ref(fig:leaflet) um mapa interativo das varas eleitorais, onde é possível passear pelas varas e acessar suas informações[^info].

<div style="max-width:100%;">

```{r leaflet, echo=FALSE, message=FALSE, warning=FALSE, fig.cap='Mapa interativo das varas na Justiça Estadual.'}
library(leaflet)
aj %>%
  replace_na(list(tel = 'Telefone indisponível')) %>% 
  filter(tipo == 'Justiça Estadual e DF') %>%
  mutate(lab = paste(sprintf('<b>%s</b>', nome), 
                     endereco1, endereco2, municipio_uf, tel,
                     sep = '<br/>')) %>% 
  leaflet() %>% 
  addTiles() %>% 
  addMarkers(clusterOptions = markerClusterOptions(), popup = ~lab)
  
```

</div>

[^info]: Não garantimos que as informações estão corretas nem atualizadas, pois todos os dados foram extraídos diretamente do Atlas do Acesso à Justiça no ano de 2014.

## `R session`

Para montar os gráficos, utilizamos duas bases de dados do pacote do `abjData`, montado pela ABJ. Esse pacote está em fase de construção e contém as bases de dados utilizadas corriqueiramente no Laboratório de Jurimetria.

É possível instalar o `abjData` rodando o comando abaixo:

```{r eval=FALSE}
if (!require(devtools)) install.packages('devtools')
devtools::install_github('abjur/abjData')
```

Os códigos utilizados para gerar os mapas podem ser acessados [aqui](https://github.com/abjur/home/blob/master/content/blog/2017-02-02-varas.Rmd).
